【裁判字號】    91,訴,333
【裁判日期】    920704
【裁判案由】    妨害投票
【裁判全文】
臺灣宜蘭地方法院刑事判決                          九十一年度訴字第三三三號
    公  訴  人  臺灣宜蘭地方法院檢察署檢察官
    被      告  丙○○
    選任辯護人  林國漳律師
右列被告因妨害投票案件，經檢察官提起公訴（九十一年度選偵字第三七號），本院
判決如左：
    主  文
丙○○無罪。
    理  由
一、公訴意旨略以：被告丙○○與同案被告丁○○（業由臺灣宜蘭地方法院檢察署檢
    察官依職權為不起訴處分確定）均係宜蘭縣第十五屆縣議員當選人，為民國九十
    一年三月一日宜蘭縣議員宣誓就職同時選舉正、副議長時之有投票權人。緣丙○○因曾受助於不知情之宜蘭縣議會第十四屆議長林榮星，而林榮星之胞弟即不知
    情之林李榮華亦同為本屆縣議員當選人，且有意角逐本屆之副議長，丙○○欲償
    還人情予林榮星，即欲自行幫助林李榮華順利當選，並準備現金新台幣（以下同
    ）一百萬元，於九十一年二月十三日晚間八時許，在被告丁○○之岳父位於宜蘭
    縣頭城鎮○○路二百六十號（現經整編為宜蘭縣頭城鎮○○路○段二百十二號）
    住處附近，將前開連號未拆封之一百萬元之現金交付予同案被告丁○○，約使其
    於本屆正、副議長選舉時投票支持林李榮華，以此方式賄賂被告丁○○，而同案
    被告丁○○便以當場收受上開一百萬之方式加以允諾於投票時支持林李榮華，並
    將之藏放於其車牌號碼ＨＳ〡二八五八號自用小客車駕駛座旁。迄九十一年二月
    十七日凌晨，由法務部調查局宜蘭縣調查站（以下簡稱：宜蘭縣調查站）及東部
    機動工作組（以下簡稱：東機組）幹員前往同案被告丁○○住處實施搜索，於同
    案被告丁○○停放於其位於宜蘭縣頭城鎮○○路三十七巷二十五號住處前之車牌
    號碼ＨＳ—二八五八號自用小客車駕駛座旁，當場起出一百萬之連號未拆封千元
    紙鈔一疊。案經臺灣宜蘭地方法院檢察署檢察官指揮宜蘭縣調查站暨東機組幹員
    循線查獲偵辦，因認被告丙○○涉有刑法第一百四十四條投票行賄罪嫌云云。
二、按犯罪事實應依證據認定之，無證據不得推定其犯罪事實；又不能證明被告犯罪
    者，應諭知無罪之判決；刑事訴訟法第一百五十四條、第三百零一條第一項分別
  定有明文。又犯罪事實之認定，應憑真實之證據，倘證據是否真實尚欠明確，自
    難以擬制推測之方法，為其判斷之基礎；而認定犯罪事實之證據係指足以認定被
    告確有犯罪行為之積極證據而言，該項證據自須適合於被告犯罪事實之認定，始
    得採為斷罪資料，最高法院五十三年著有臺上字第六五六號、二十九年上字第三
    一０五號判例。且刑事訴訟上證明之資料，無論其為直接或間接證據，均須達於
    通常一般之人均不致有所懷疑，而得確信其為真實之程度，始得據為有罪之認定
    ，若其關於被告是否犯罪之證明未能達此程度，而有合理懷疑之存在，致使無從
    形成有罪之確信，根據「罪證有疑，利於被告」之證據法則，即不得遽為不利被
    告之認定，亦有最高法院七十六年度臺上字第四九八六號判例可稽。其以情況證
    據（即間接證據）斷罪時，尤須基於該證據在直接關係上所可證明之他項情況事
    實，本乎推理作用足以確證被告有罪，方為合法，不得徒憑主觀上之推想，將一
    般經驗上有利被告之其他合理情況逕予排除，此觀諸最高法院三十二年上字第六
    七號自明。所謂認定犯罪事實之證據，係指足以認定被告確有犯罪行為之積極證
    據而言，苟未能發現相當證據，或證據不足為不利於被告事實之認定時，即應為
    有利於被告之認定，更不必有何有利之證據，亦不能以推測或擬制之方法，以為
    裁判基礎（最高法院二十九年上字第三一０五號、四十年台上字第八六號、五十
    六年度台上字第八０七號判例意旨參照）。
三、公訴人認被告涉有妨害投票犯行，無非以被告丙○○之自白、同案被告乙○○之
    供述、同案被告丁○○之供述、同案被告丁○○門號為0000000000號
    行動電話於九十一年二月十三日通聯紀錄、中華電信股份有限公司台灣北區電信
    分公司宜蘭營運處九十一年六月二十五日宜政字第九一Ａ四三○○○八號函、同
    案被告丁○○之自白、卷附照片六張、同案被告丁○○之供述、證人林榮星、甲○○之證述、匯款單一張、存證信函一份、證人陳文昌、張建榮之證述  法務部
    調查局測謊結果為其論據。訊據被告則堅決否認有何妨害投票犯行，辯稱：未拿
    一百萬元予丁○○，扣案之一百萬元與無關，不知是何人交付者，伊本即常常以
    電話聯絡丁○○，雖伊與丁○○行動電話有通聯紀錄，惟伊並未與丁○○，不得
    據以認定伊有交付一百萬元予丁○○，另伊亦未向丁○○表示選副議長應投予何
    人等語。
四、按刑法第一百四十四條妨害投票罪之構成，係以對於有投票權之人，行求、期約
    或交付賄賂或其他不正利益，而約其不行使投票權或為一定之行使者始能成立。
    又此條文並未如公職人具選舉罷免法第九十條之一之規定，有預備犯之處罰規定
    ，是刑法第一百四十四條妨害投票罪之成立，需對於有投票權之人，有行求、期
    約或交付賄賂或其他不正利益，並約其不行使投票權或為一定之行使者，二者條
    件均需具備，合先敘明。是本件被告是否構成刑法第一百四十四條妨害投票罪，
    自應審究：被告是否對就宜蘭縣第十五屆正、副議長選舉有投票權之丁○○有行
    求、期約或交付賄賂或其他不正利益之行為？及被告是否有與丁○○約定其不行
    使投票權或為一定之行使？
五、就被告是否對就宜蘭縣第十五屆正、副議長選舉有投票權之丁○○有行求、期約
    或交付賄賂或其他不正利益之行為部分：
（一）本件於九十一年二月十七日上午六時五十分許經檢察官指揮宜蘭縣調查站暨東
      機組調查員對丁○○住處及車輛執行搜索，在丁○○所使用之車號ＨＳ〡二八
      五八號車輛前座座椅下腳踏墊搜獲以紙製手提袋裝置之未拆封之新台幣一百萬
      元現金，有臺灣宜蘭地方法院檢察署九十一年二月十七日搜索扣押筆錄、扣押
      物品收據、扣押物品目錄表及照片六幀在卷可稽。而該查扣之一百萬元現金，
      係被告丙○○於九十一年二月十三日即大年初二晚上所交付予丁○○者，業經
      證人丁○○自接受調查站訊問、臺灣宜蘭地方法院檢察署歷次偵訊及本院審理
      中供述明確，且被告丙○○之行動電話門號為0000000000號，證人
      丁○○之行動電話門號為0000000000號，此據被告丙○○及證人丁○○供認在卷，而被告丙○○於九十一年二月十三日晚間七時十分四十秒起至
      同日晚間七十四十四分三十三秒止，透過其所有之門號為000000000
      0號行動電話撥打至證人丁○○所有之0000000000號行動電話共計
      四通，此有證人丁○○前開行動電話通聯記錄一份附卷可稽，至被告丙○○所
      撥打該四通電話之發射基地台號碼依序為「五三九三一」、「一三九七二」、
      「四三九四六」、「一三九一四」，證人丁○○接收該四通電話之基地台號碼
      則分別為「一三九一四」、「一三九一四」、「四三九一四」、「四三九一四
      」，再經臺灣宜蘭地方法院檢察署就前開基地台號碼向中華電信股份有限公司
      查詢其座落位置「五三九三一」所在位置在友愛百貨公司（宜蘭市○○○路五
      十號）、「一三九七二」在中華電信城機房（頭城鎮○○路二七九巷八號）、
      「四三九四六」在頭城鎮○○里○○路三八之二六號、「一三九一四」及「四
      三九一四」在頭城鎮○○里○○路二三九號，有該公司於九十一年六月二十五
      日以宜政字第九一Ａ四三○○○○八號函在卷可稽，而依其基地台之相關位置
      及依通話時間先後對照可知，被告丙○○係自宜蘭市出發往頭城鎮方向，而證
      人丁○○則自始至終均身處頭城鎮無誤，是核與證人丁○○於臺灣宜蘭地方法
      院檢察署九十一年二月二十二日訊問時供述：「農曆初二晚上，伊在復興路家
      中，準備去梗枋，丙○○打電話問其人在哪裡，伊說要出去，他說慢一點再打
      電話與伊聯絡，後來到晚上七點多接近八點丙○○又打電話給伊問在哪裡，其
      說在梗枋火車站前，後來他又打電話說他在外澳天公廟，問伊在哪裡，伊說在
      梗枋火車站前岳父家前面，他自己一個人開車過來」之見面過程相符。堪信證
      人丁○○前開證述應堪採信，在證人丁○○查扣之現金一百萬元應確係被告所
      交付者無疑。被告辯稱未交付一百萬元予證人丁○○云云，要屬事後卸責之詞
      ，不足採據。
（二）證人丁○○嗣於本院審理時，雖證稱：當時伊不知道是一百萬元，是被搜索後
      才知道是一百萬元等語，惟經訊以證人丁○○（問：一百萬元如何包裝？）其
      先證稱：「裡面是用錢袋包裝，外袋是紅色的手提袋子。裡面的東西伊沒有看
      ，是檢察官拆封的。當時紅色手提戴上方有摺起來，其沒有看到裡面的東西」
      （見本院九十二年五月二十六日筆錄）等語，然又證稱：「手提袋裡面另外有
      其私人的東西，是伊放的，其有打開把伊的文件放進去，咖啡色是小袋子，裡
      面應該是放錢、支票」等語（見本院九十二年五月二十六日筆錄），又依卷附
      搜索扣押照片所示，該裝置現金一百萬元之手提袋內，除未拆封之現金一百萬
      元外，尚有上有「關議員」字樣之文件數份、咖啡色小袋子等物，證人丁○○
      亦自承由其放置於該紅色手提袋內，是證人丁○○既曾放置私人物品於該紅色
      手提袋內，而扣案之一百萬元外層包裝又屬透明形式，且印有「壹仟圓卷壹仟
      張新臺幣壹佰萬元0000000」字樣，而新台幣紙鈔係吾人日常所經常接
      觸者，屬一望即可知悉之物，況證人丁○○既已將自己之物品放置於紅色手提
      袋內，益徵證人丁○○於收受被告交付之上開物品時，即已知悉被告所交付者
      為新台幣一百萬元紙鈔。是證人丁○○先前所稱：袋子摺起來，其沒有看到裡
      面的東西等語，應為事後迴護被告丙○○之詞。
（三）再證人丁○○自搜獲上開現金一百萬元後，自接受調查站訊問、偵查，迄本院
      審理時，除就交付該筆款項之原因前後供述有所不同外，自始至終均供稱該筆
      款項為被告丙○○於九十一年二月十三日晚間八時許所交付者。又被告丙○○
      與證人丁○○均具有地方民意代表之身分，而宜蘭縣議會之議員總數多達三十
      四人，況證人丁○○與被告丙○○並無仇恨，日後於議會亦將共事數年，衡情
      證人丁○○要無於三十四位議員中獨挑被告丙○○加以誣陷指證之理。
  是綜上所述，在證人丁○○使用之車號ＨＳ〡二八五八號自用小客車內查扣之一百
  萬元，確係被告丙○○交付予證人丁○○者，要無疑義。被告所辯不足採信。
五、次應審究者，應係被告是否有與丁○○約定其不行使投票權或為一定之行使？
（一）證人丁○○於本院審理時結證稱：「（檢察官訊以：車子內的那包東西怎麼來
      的？）當時丙○○跟我說他很忙，他就把那包東西交給我，他沒有說什麻，只
      是說先放在我那裡，以後再跟我說」、「（辯護人問：丙○○交付這包東西給
      你時是否跟你說何目的？）他沒有說，他把東西放在我車上就離開了：：：」
      、「（辯護人問：丙○○是否有曾為了正副議長的選舉拜託過你？）沒有。」
      ，而證人丁○○自調查站調查訊問時，即否認此一百萬元與正副議長選舉有關
      ，嗣於偵查中亦證稱：「：：他（丙○○）下車後說有人託他拿一包東西寄他
      交給我那是以紅色紙袋內有一包東西我將東西拿出來看即是依我的經驗那是一
      百萬元，我問他這是誰託他的，他說你先放著過幾天會有人來與你談，我半開
      玩笑說這樣的話我會將錢花掉，他說你要用就去用。他人就離去了。元月三日
      （農曆）我要找他但就找不到他人。元月四日晚上八時我與妹婿甲○○，由他
      開他的車載我去友愛百貨樓上，我忘了幾樓找陳文昌跟他說丙○○放了一包東
      西在我那裡我要找他找不到人託陳文昌幫我找。：：：」等語（見臺灣宜蘭地
      方法院檢察署九十一年二月二十二日訊問筆錄、偵查卷第一百六十三頁背面至
      一百六十四頁）、「（檢察官問：丙○○前後向你說何話？）他只說東西寄我
      而已。（問：丙○○有無說何人寄的？）他說先寄我，以後有人會與我聯絡。
      」等情，足見被告雖交付一百萬元予證人丁○○，惟並未對證人丁○○為任何
      表示，即尚未與證人丁○○約定為一定之行使或不行使投票權。
（二）雖宜蘭縣十五屆正副議長選舉，共有民進黨籍之陳文昌及非民進黨籍之林李榮
      華參選，被告丙○○為民進黨籍，因受林榮星所託，而幫助非同黨籍之林李榮
      華競選本屆副議長，業據被告丙○○自承：正、副議長選舉時，林榮星有拜託
      過伊，伊是民進黨，林李榮華不是（見臺灣宜蘭地方法院檢察署九十一年六月
      十七日訊問筆錄、偵查卷第二百八十四頁）等語在卷；且另一有投票權人即非
      民進黨籍之證人乙○○亦曾於九十一年二月間某日，在被告丙○○之邀約下，
      外出與其談論本屆正、副議長之選舉事宜，亦據證人乙○○於偵查中陳稱：丙○○當天與其見面時，是前議長林榮星拜託他轉告伊，這次能支持林李榮華當
      副議長，丙○○是民進黨籍，據伊所知林榮星以前是國民黨，總統大選後便成
      為親民黨，至於林李榮華其就不清楚（見臺灣宜蘭地方法院檢察署九十一年七
      月十六日訊問筆錄、偵查卷第三百十五頁）等語，於本院審理中證稱：議員選
      完到選舉正、副議長前，陳文昌曾來拜託伊，另外丙○○也有來拜託伊，陳文
      昌拜託伊支持他本人，丙○○拜託伊支持林李榮華（見本院九十二年五月二十
      六日訊問筆錄）等語，惟被告交付現金予證人丁○○當時或之後，均未對證人
      丁○○表示何用，或作何約定，業據證人丁○○證述甚詳，已如前述，被告在
      第十五屆正副議雖係支持林李榮華，但不能據此即認定被告已向證人丁○○約
      定投票予參選人林李榮華。
（三）公訴人雖認並無積極證據證明被告對證人丁○○明示約其支持林李榮華，惟係
      默示與證人丁○○約定支持林李榮華，且認證人丁○○於搜索之前一天即九十
      一年二月十六晚間，曾與亦有意角逐副議長之同為民進黨籍之縣議員當選人陳
      文昌及另一縣議員當選人張建榮於宜蘭市友愛百貨樓上見面，此業據證人陳文
      昌到庭結證稱：你們搜索前一天晚上，丁○○在友愛飯店與伊見面等語，及證
      人張建榮到庭結證稱：當天是陳文昌邀約並載伊，在場有丁○○、甲○○等人
      等語甚詳，是證人丁○○與證人陳文昌確實於九十一年二月十六日晚間於友愛
      飯店見面無誤。又當日見面時，證人丁○○業由被告丙○○處收受該一百萬元
      ，且其並以：伊自己陣營有人會跑票，你自己要注意等語告知證人陳文昌，並
      另供稱：其當時已收到丙○○的一百萬，雖然丙○○沒有說什麼，但是伊懷疑
      可能與正、副議長有關係，所以伊才去提醒陳文昌要注意等語，經隔離訊問後
      ，證人陳文昌對當日見面之談話內容，亦證稱：你們搜索前一天晚上丁○○在
      友愛百貨與伊見面，他說丙○○一直找伊拉票，因為其一直拜託丁○○支持，
      且伊當時也不相信丙○○會替對方拉票，丁○○後來告訴伊說丙○○替對方拉
      票，並提醒其要注意等語，核與證人丁○○前開供述情節大致相同。是證人丁○○自被告丙○○所取得之金錢既非借貸款項，且交付當時正值本屆正、副議
      長競選期間，而證人丁○○收受後，又因此前往提醒其同黨之副議長參選人陳
      文昌注意選情之變化，顯見證人丁○○業已知悉該一百萬元即為被告丙○○為
      對造陣營即副議長參選人林李榮華固票所交付之賄款，至為明顯。又縱被告丙○○未明確將其交付款項之目的告知，且證人丁○○亦未明示予以允諾，然揆
      諸證人丁○○另供稱：………，伊問他是誰託他的，他答說你先放著幾天，會
      有人來與你談等語，及被告丙○○與證人丁○○間根本未有任何生意上往來抑
      或金錢上之借貸等情，則被告丙○○所謂：過幾天會有人來找你談等語，於該
      敏改時刻，及衡諸社會常情，已十分明確係暗示與本屆正、副議長選舉有關；
      況此種經驗法則並非憑空而來，此由另一證人乙○○於貴院證稱：議會的傳統
      伊不知道，但正副議長的選舉民間都有傳出買票的行情等語即明。從而，被告
      丙○○與證人丁○○之間雖無明示之約定存在，然被告丙○○就該一百萬元之
      用途已有具體之暗示並加以交付，是被告丙○○應係以該一百萬元約使同案被
      告丁○○於本屆正、副議長選舉時，在副議長部分投票支持林李榮華而為一定
      之行使，彰彰明甚云云，固非無見。惟證人丁○○收受被告交付之一百萬元，
      在被告未為任何表示下，縱懷疑與正副議長選舉有關，惟第十五屆正副議長選
      舉中，副議長部分參選人有二人，其中陳文昌為民進黨籍、林李榮華為非進黨
      籍，而被告為民進黨籍，在僅被告交付證人丁○○一百萬元、而未為任何表示
      或約定之情況下，證人丁○○如何能得知被告係約其投票予林李榮華？而非陳
      文昌？況證人丁○○於臺灣宜蘭地方法院檢察署檢察官九十一年七月二十五日
      訊問時，亦已供述：「（檢察官問：有無懷疑一百萬元是陳文昌透過丙○○交
      付給你的？）也是有。之後證明不是陳文昌叫丙○○交付給我的」（見偵查卷
      第三百三十四頁倒數第六行及第五行）、「（問：丙○○交付一百萬元給你係
      何意？）不知道」等情，更可知被告交付現金一百萬元後，尚未對證人丁○○
      有任何表示或約定。另證人丁○○於案發後之第五日經檢察官訊問時供稱：「
      元月三日（農曆）我要找他但就找不到他人。元月四日晚上八時我與妹婿甲○○，由他開他的車載我去友愛百貨樓上，我忘了幾樓找陳文昌跟他說丙○○放
      了一包東西在我那裡我要找他找不到人託陳文昌幫我找。：：：」等語，已如
      前述，苟證人丁○○已知悉被告係為林李榮華賄選買票，如何會請陳文昌幫其
      找被告欲交還被告一百萬元？是證人丁○○顯然不知被告交付一百萬元之用意
      為何？究係為同黨籍之陳文昌或非同黨之林李榮華買票。益徵被告確尚未對證
      人丁○○為任何表示或約定，亦無默示可言。
六、綜上所述，本件被告雖有交付一百萬元予證人丁○○之行為，惟依公訴人所提出
    之證據尚不足認被告已有約證人不行使投票權或為一定之行使之行為，而刑法一
    百四十四條規定並無未遂犯或預備犯之處罰規定，是被告所為並不該當刑法第一
    百四十四條之罪。再公職人員選舉罷免法第九十條之一第二項對行求期約或交付
    賄賂者雖有預備犯之處罰規定，惟該法第二條未將議會正、副議長列為中央公職
    人員及地方公職人員，而依刑罰不得類推適用原則，不得適用上開公職人員選舉
    罷免法規定。是被告丙○○雖有交付賄賂現金一百萬元予證人丁○○之不法行為
    ，惟其尚未對證人丁○○明示、甚或默示表示約其不行使投票權或為一定之行使
    ，尚與上開刑法第一百四十四條規定之構成要件不符，自難科以該罪之處罰。本
    件公訴人所舉之證據不足以證明被告丙○○確有妨害投票犯行，已如前述，此外
    ，復查無其他積極證據，足認被告丙○○確有公訴人所指之犯行，不能證明被告
    犯罪，依法應諭知無罪之判決。
據上論斷，應依刑事訴訟法第三百零一條第一項前段，判決如主文。
本案經檢察官沈念祖到庭執行職務
中    華    民    國      九十二      年      七      月       四       日
                                  臺灣宜蘭地方法院刑事第二庭
                                          法  官
右正本證明與原本無異。
如不服本判決，應於判決送達後十日內，向本院提出上訴狀。
                                          書記官
中    華    民    國      九十二      年      七      月       四       日


司法院資訊處製作；財團法人民間司法改革基金會備份。
